臺灣新竹地方法院民事判決  
110年度訴字第783號
原      告  陳曉翠  
訴訟代理人  黃韋儒律師
            吳存富律師
複代理人    許亞哲律師
被      告  范李秋妹

訴訟代理人  范振華  
            范慧貞  
上列當事人間遷讓房屋等事件，本院於民國111年11月14日言詞
辯論終結，判決如下：
    主  文
被告應將坐落新竹縣○○市○○段○○○○○○○地號土地上之同段四七七
七建號建物（即門牌號碼新竹縣○○市○○○街○○○號）增建之第六層
、第七層未辦保存登記建物（如新竹縣竹北地政事務所民國一一
一年九月二十日土地複丈成果圖所示「第六層建物（面積一○九
點九平方公尺）、第七層建物（面積六十點八六平方公尺）」）
全部騰空遷讓返還原告。
被告應自民國一一○年九月六日起至騰空遷讓返還第一項房屋之
日止，按月給付原告新臺幣壹萬肆仟伍佰捌拾元。
原告其餘之訴駁回。
訴訟費用由被告負擔。
　　事實及理由
壹、程序方面：
　　按訴狀送達後，原告不得將原訴變更或追加他訴，但請求之
    基礎事實同一者、擴張或減縮應受判決事項之聲明者，不在
    此限，民事訴訟法第255條第1項第2款及第3款定有明文。本
    件原告起訴時，其訴之聲明為：㈠被告應將坐落門牌號碼新
    竹縣○○市○○○街00號6、7樓之建物全部騰空遷讓返還原告；㈡
    被告應自民國110年9月6日起至遷讓交付第一項房屋之日止
    ，按月給付原告新臺幣（下同）30,963元。嗣經本院於111
    年9月20日會同兩造至現場履勘，並囑託新竹縣竹北地政事
    務所測量並繪製土地複丈成果圖（下稱附圖）後，原告變更
    其訴之聲明為：㈠被告應將坐落新竹縣○○市○○段000○000地號
    土地（下稱系爭土地）上之同段4777建號（門牌號碼新竹縣
    ○○市○○○街00號）房屋（下稱系爭房屋）增建之第6層、第7
    層未辦保存登記建物（即如附圖所示：「第6層建物（面積1
    09.9平方公尺）、第7層建物（面積60.86平方公尺）」）全
    部騰空遷讓返還原告；㈡被告應自110年9月6日起至遷讓交付
    第一項房屋之日止，按月給付原告30,963元（見本院卷第21
    5頁）。核其請求之基礎事實仍屬同一，且係擴張應受判決
    事項之聲明，與上開規定並無不合，應予准許。
貳、實體方面：
一、原告主張：系爭房屋為其所有，其中第6層樓、第7層樓部分
    （下稱系爭6樓、7樓）為未辦保存登記之增建部分，現由被
    告即原告前婚姻配偶范振新之母親范李秋妹居住使用，惟因
    原告與范振新已於110年7月26日離婚，原告即無法律上義務
    提供系爭6樓、7樓予被告居住。原告已於110年8月5日發函
    被告請其於收到1個月內搬離系爭6、7樓，而被告已於同日
    收受該函，惟被告仍置之不理。又系爭6、7樓不具構造上及
    使用上之獨立性，不得為獨立之物權客體，原有建築物所有
    權範圍因而擴張，原告自得依民法第767條第1項前段、中段
    之規定請求遷讓返還；倘認系爭6、7樓具有構造上及使用上
    之獨立性，惟因其未辦保存登記，原告仍有事實上處分權，
    自得類推適用民法第767條第1項或依同法第179條、第962條
    前段、中段之規定請求遷讓返還。因被告於收受原告請求返
    還系爭6、7樓之通知後，迄今仍居住使用，已受有相當於租
    金之不當得利，其金額依土地及建物申報總價額10%計算，
    被告每月應給付原告42,279元，原告僅請求被告給付依區域
    最低租金行情每坪500元（露台面積以1/2價格即每坪250元
    ）計算之金額30,963元等語。並聲明：如上開變更後訴之聲
    明所示。
二、被告則以：原告與范振新係假離婚，以達成遺棄、免扶養被
    告之目的。系爭房屋之基地分屬原告與范振新所有，而系爭
    房屋雖以原告名義建造，但建築費用均係范振新開設會計事
    務所營業所得及訴外人即被告配偶即范振新之父范登亮以出
    售竹東房屋之價款清償。兩造就系爭6、7樓部分係使用借貸
    關係，且未定期限，被告應得於借貸之目的使用完畢時始負
    返還責任。系爭房屋所在區域每坪租金行情不超過500元，
    原告所稱露台只是空曠頂樓之面，系爭6、7樓僅是突出物，
    竟索取每月3萬餘元租金，實屬無稽等語，資為抗辯。並聲
    明：原告之訴駁回。
三、得心證之理由：　　
　㈠原告請求遷讓返還系爭6、7樓部分：
　⒈按所謂附屬建物，係指依附於原建築以助其效用而未具獨立
    性之次要建築而言，諸如依附於原建築而增建之建物，缺乏
    構造上及使用上之獨立性（如由內部相通之頂樓或廚廁），
    或僅具構造上之獨立性，而無使用上之獨立性，並常助原建
    築之效用（如由外部進出之廚廁）等是。此類附屬建物依民
    法第811條之規定，固應由原建築所有人取得增建建物之所
    有權，原建築所有權範圍因而擴張。但於構造上及使用上已
    具獨立性而依附於原建築之增建建物（如可獨立出入之頂樓
    加蓋房屋），或未依附於原建築而興建之獨立建物，則均非
    附屬建物，原建築所有權範圍並不擴張及於該等建物。是以
    判斷其是否為獨立建物或附屬建物？除斟酌上開構造上及使
    用上是否具獨立性外，端在該建物與原建築間是否具有物理
    上之依附關係以為斷。查系爭6、7樓為系爭房屋之頂樓增物
    物，雖配置有客廳、廚房、餐廳及臥室等空間，有原告所繪
    製之平面圖在卷可參（見本院卷第138、139頁），亦有獨立
    之出入門戶，為原告到庭所陳（見本院卷第163頁），是其
    應具有使用上之獨立性，惟其在外觀上並無可資區別之標識
    ，且面積亦明顯小於其他樓層，故在構造上缺乏獨立性，參
    之上開說明，仍屬系爭建物之附屬建物，應依民法第811條
    規定，由原建物即系爭房屋之所有權人取得所有權，而系爭
    房屋之所有權人為原告，有建物所有權狀為證，被告雖抗辯
    系爭房屋僅係以原告名義建造，建築費用均係范振新開設會
    計事務所營業所得及訴外人即被告配偶即范振新之父范登亮
    以出售竹東房屋之價款清償等語，然被告就其所辯，均未能
    提出任何事證以證其實，本院應無從逕為有利於被告之認定
    ，故不可採；又基於物權之公示公信原則，系爭房屋既登記
    為被告所有，即應認其為所有權人，準此，系爭6、7樓之所
    有權即應歸屬於原告。
　⒉第按所有人對於無權占有或侵奪其所有物者，得請求返還之
    。對於妨害其所有權者，得請求除去之民法第767條第1項前
    段、中段定有明文。又當事人主張有利於己之事實者，就其
    事實有舉證之責任。但法律別有規定，或依其情形顯失公平
    者，不在此限，民事訴訟法第277條亦有明定。以無權占有
    為原因，請求返還所有物之訴，被告對原告就其物有所有權
    存在之事實無爭執，而僅以非無權占有為抗辯者，原告於被
    告無權占有之事實，無舉證責任。被告應就其取得占有，係
    有正當權源之事實證明之。如不能證明，則應認原告之請求
    為有理由（最高法院72年度台上字第1552號判決參照）。被
    告雖以前開情詞置辯，否認係屬無權占有，應就其抗辯事實
    負舉證之責。查原告對於系爭6、7樓具有所有權，已如上述
    ，而被告雖謂原告與范振新為規避對其之扶養義務而假離婚
    ，然而原告與被告現已無任何親屬關係甚明，而被告對於假
    離婚之事亦無任何舉證，則原告即無扶養之義務，被告亦無
    要求原告提供居住空間之法律上依據。又被告另抗辯兩造間
    有使用借貸關係，且未定期限者，依民法第470條第1項，應
    於依借貸之目的使用完畢時返還之，亦即須待被告死亡後始
    負返還系爭6、7樓之義務等語；惟查，原告在與范振新離婚
    前提供系爭6、7樓使用，係基於親屬間同財共居之關係，應
    無成立使用借貸之意思，且縱有之，亦因親屬關係之消滅而
    認為借貸之目的使用完畢，否則對原告未免過於不利，是被
    告上開所辯，仍非有據，自不可採。是被告對於其占有系爭
    6、7樓係有正當權源之事實，未能舉證加以證明，應認為被
    告屬無權占有，則原告請求被告應將系爭房屋之第6層建物
    （面積109.9平方公尺）、第7層建物（面積60.86平方公尺
    ）全部騰空並交付原告，洵屬有據，應予准許。
  ㈡被告請求被告返還相當於租金之不當得利部分：
　⒈按無法律上之原因而受利益，致他人受損害者，應返還其利
    益；但依其利益之性質不能返還者，應償還其價額，民法第
    179條前段、第181條但書分別定有明文。又無權占有他人房
    屋，可能獲得相當於租金之利益，為社會通常之觀念（最高
    法院61年度台上字第1695號判例意旨參照）。另房屋性質不
    能脫離土地之占有而存在，故房屋租金，自當包括建築物及
    其基地之總價額為其基準，無權占用房屋所受之不當得利，
    自當包括建築物及其基地之總價額為其基準，房屋所有人得
    請求房屋占有人給付全部不當得利（最高法院97年台上字第
    323號判決參照）。經查，被告無合法之占有權源而占用系
    爭6、7樓部分之房屋，構成無權占有，已如前述，則依前開
    說明，被告自屬獲得相當於租金之不當利益。又原告係於11
    0年8月5日發函通知被告於1個月內騰空並返還所占用之系爭
    6、7樓，經被告於翌日即110年8月6日收受（見本院卷第13
    至15頁、第20、21頁），是被告於期滿（即110年9月5日）
    後之翌日起構成無權占有，原告請求被告自110年9月6日起
    至遷讓返還之日止，按月給付無權占有系爭6、7樓房屋獲得
    相當於租金之不當得利，即屬有據。
　⒉次按城市地方房屋之租金，以不超過土地及其建築物申報總
    價年息百分之10為限；土地法第97條所謂土地及建築物之總
    價額，土地價額依法定地價，建築物價額依該管直轄市或縣
    （市）地政機關估定之價額；土地所有權人依本法所申報之
    地價，為法定地價，土地法第97條第1項、第148條、土地法
    施行法第25條分別定有明文。又依平均地權條例第16條前段
    規定，舉辦規定地價或重新規定地價時，土地所有權人未於
    公告期間申報地價者，以公告地價80%為其申報地價。至所
    謂年息10%為限，係指房屋租金之最高限額而言，並非必須
    依照申報總價年息10%計算，尚須斟酌系爭土地位置、鄰近
    地區工商繁榮程度、使用人利用土地之經濟價值、所受利益
    ，彼等關係及社會感情等情事以為決定。經查，系爭6、7樓
    所附屬之系爭房屋坐落於竹北市○○段000○000地號土地，有
    系爭房屋之建物所有權狀可稽，惟255地號土地之所有權人
    係范振新、非原告（見本院卷第38、126頁），原告就此部
    分應無請求之權利，是256地號土地之110年申報地價為1,29
    8,776元（即789,644+509,132=1,298,776），有新竹縣稅務
    局110年地價稅繳款書在卷可佐（見本院卷第140頁）。又系
    爭房屋之110年度房屋稅核定價值為2,478,400元，有新竹縣
    政府稅務局110年全期房屋稅繳納證明書在卷為憑（見本院
    卷第11頁），惟上開核定之價值應指系爭房屋部分，尚不包
    括未辦保存登記之系爭6、7樓部分，而系爭房屋之總面積有
    938.77平方公尺，被告所占用部分面積僅170.76平方公尺，
    本院認為宜按被告占用比例調整作為系爭6、7樓部分之建築
    物價額，依此比例計算之價額為450,815元（計算式：2,478
    ,400×170.76/938.77=450,815）。本院審酌系爭房屋臨新竹
    縣竹北市勝利三街，該區域住商混合，交通發達，近小學，
    商家林立，復有大型飯店與百貨公司，周遭生活機能多元且
    便利等於法院已顯著之事實，及考量被告所受利益等一切情
    狀，認原告請求以申報總價年息10%計算相當於租金之不當
    得利，尚屬適當。是原告得請求被告按月給付相當於租金不
    當得利價額為14,580元（計算式：(1,298,776+450,815)×10
    %÷12=14,580），堪予認定。從而，原告依不當得利之法律
    關係，請求被告自110年9月6日起至遷讓返還系爭6、7樓之
    日止，按月給付原告14,580元，為有理由，可以准許，逾此
    金額範圍之請求，則無理由，應予駁回。
四、綜上所述，原告本於民法第767條第1項前段及中段之法律關
    係，請求被告騰空遷讓返還系爭土地上之系爭房屋增建之如
    附圖所示第6層建物（面積109.9平方公尺）、第7層建物（
    面積60.86平方公尺），並依民法第179條之規定，訴請被告
    自110年9月6日起至被告遷讓返還上開第6層及第7層建物予
    原告之日止，按月給付原告14,580元，為有理由，應予准許
    ，逾此部分之請求，則屬無據，應予駁回。
五、本件判決基礎已臻明確，兩造其餘攻擊防禦方法及所提證據
    ，經本院斟酌後，核與判決結果不生影響，爰不一一論述，
    附此敘明。
六、訴訟費用負擔之依據：民事訴訟法第78條。
中　　華　　民　　國　　111 　年　　12　　月　　19　　日
                  民事第二庭    法　官　彭淑苑
以上正本係照原本作成。
如對本判決上訴，須於判決送達後 20 日內向本院提出上訴狀。
如委任律師提起上訴者，應一併繳納上訴審裁判費。
中　　華　　民　　國　　111 　年　　12　　月　　19　　日
                                書記官  林琬茹